臺北高等行政法院判決
　　　　　　　　　　　　　　　　　96年度訴字第00372號
　　　　　　　　　　　　　　　.
原　　　告　展全砂石有限公司
代　表　人　甲○○
訴訟代理人　繆璁律師
被　　　告　行政院公平交易委員會
代　表　人　湯金全（主任委員）
訴訟代理人　丙○○
　　　　　　乙○○
　　　　　　丁○○
上列當事人間因公平交易法事件，原告不服行政院中華民國95年
11月29日院臺訴字第0950093050號訴願決定，提起行政訴訟。本
院判決如下：
　　主  文
原告之訴駁回。
訴訟費用由原告負擔。
　　事  實
壹、事實概要：
    本件被告以國內砂石市場受大陸地區先前於民國（下同）95
    年4 月公告自同年5 月1 日起禁止天然砂出口之影響，導致
    國內市場出現短期供應不穩定之供需失衡及價格上漲現象，
    引起社會關注，乃依職權調查結果，以原告於國內砂石市場
    受大陸地區先前宣布自95年5 月1 日起禁止天然砂出口之影
    響，趁市場供需情勢緊急之際，惡意囤積砂石以哄抬價格，
    為足以影響交易秩序之顯失公平行為，違反公平交易法第24
    條規定，乃依同法第41條前段規定，以95年5 月24日公處字
    第095063號處分書命原告自該處分書送達之次日起，應立即
    停止前項違法行為，並處以罰鍰新台幣（下同）550 萬元。
    原告不服，提起訴願，經遭駁回，遂向本院提起行政訴訟。
貳、兩造聲明：
一、原告聲明：
    訴願決定及原處分均撤銷。
二、被告聲明：
    原告之訴駁回。
參、兩造之爭點及陳述：
一、兩造爭點：
（一）砂石市場供需情勢是否緊急？市場機能是否失靈導致供需
      失衡？
（二）原告是否有囤積砂石？
（三）原告是否哄抬價格，有無違反公平交易法第24條規定之行
      為？
二、原告主張之理由：
(一)原告為一設立於大安溪旁之砂石場，砂石原料來源大都來自
    左進大安溪之河川砂石開採，87年以來，中部地區河川全部
    禁採，此期間雖有零星疏濬，惟因相關盜採刑案致使主管機
    關多年以來迄未續辦大安溪之河川疏濬致使砂石原料逐日飆
    漲，原告因不堪長期虧損，為求反應成本，於95年5 月1 日
    對外微幅調高售價，不料因該時點恰與「中國先前公告自95
    年5 月1 日起禁止天然砂出口（該措施於同年4 月底已公布
    暫緩實施）」偶然巧遇，致為被告誤為惡意哄抬物價，而為
    本件不當之處分。
(二)進料成本增加之事實：
１、依經濟部水利署第三河川局（下稱第三河川局）對砂石業者
    刑事附帶民事賠償訴訟一案，第三河川局主張目前砂石級配
    原料之市場價格應為每立方公尺430 元，有第三河川局所提
    書狀可稽。
２、原告為因應河川主管機關屢屢更易毫無一致性的河川砂石開
    採管理政策，為求永續經營，長期不計成本盡量維持高存量
    之砂石級配原料之數量，此觀歷年航照圖之照片即明。
３、原告日前涉及大安溪盜採砂石一案，該案原告取得為數80多
    萬立方米之砂石級配原料，原先取得之成本對價扣除開採成
    本，單係支付主管機關之保證金或聯管公司之權利金，每立
    方米就已支付40元，而後因刑事案件之起訴暨第三河川局附
    帶請求賠償，致原告與主管機關達成初步和解，先行賠償主
    管機關每立方米80元（不足部分依判決結果補償），此有和
    解協調會之紀錄暨繳款收據可稽，原告因訴訟初步和解就先
    前之80萬立方米之進料成本，每立方米就已增加支出80元，
    反應至現有庫存40萬立方米之砂石級配原料成本上，每一立
    方米之砂石級配原料成本增加約160 元，上開所增加之成本
    支出等均屬確有先行支出且實據可查。
(三)反應成本微幅調漲之理由：
  　依據第三河川局之書狀，目前砂石級配原料之市場價格應為
    每立方公尺430 元，另原告近期因訴訟初步和解，就原先取
    得之80餘萬立方米部分，更行支出初步賠償金每立方米80元
    ，反應至現有庫存40萬立方米之砂石級配原料成本上，每一
    立方米之砂石級配原料成本增加約160 元，原告為求反應成
    本上開所增加之成本支出微幅調漲售價，於法並無不合，行
    政部門自不得一方面要求業者賠償砂石級配原料價格，另一
    方面卻又禁止業者據實於售價上反應該所增加之進料成本。
三、被告主張之理由：
(一)緣國內砂石市場受中國於95年4 月公告自同年5 月1 日起禁
    止天然砂出口之影響，導致出現短期供應不穩定之供需失衡
    及價格上漲現象，因砂石乃攸關民生之重要物資，其供應充
    裕與否勢將影響公共建設及住宅興建之進行，對整體國家經
    濟發展之影響甚鉅，政府為解決此供需失衡情事，組成跨部
    會之「行政院砂石供需專案小組」，協調相關主管機關與業
    者，共同解決砂石缺料危機。倘事業利用產品市場供需失調
    與情勢緊急之際，為拒絕供貨或不當之銷售行為，致嚴重危
    害公共利益，損及全體社會之經濟福祉者，即顯然有悖於公
    平交易法第1 條所定「維護交易秩序與消費者利益」與「促
    進經濟之安定與繁榮」等立法目的與宗旨。
(二)按公平交易法第24條規定：「除本法另有規定者外，事業亦
    不得為其他足以影響交易秩序之欺罔或顯失公平之行為。」
    所稱「顯失公平」係指不符合商業競爭倫理之不公平競爭行
    為、以不符合社會倫理手段從事交易之行為、或濫用市場相
    對優勢地位從事不公平交易之行為等。事業倘利用市場機能
    失靈、供需失調之際，對於所提供之替代性低之攸關民生必
    需商品，以悖於商業倫理或公序良俗之方式，為惡意囤積哄
    抬價格之行為，即屬違反公平交易法第24條規定。
(三)事業在產銷管理上維持「合理」存貨數量，旨在配合顧客需
    要與防止缺貨，固為經營所必須，惟其存量如超過一定之合
    理水準，並藉以哄抬價格獲取不當利益，即屬違反交易常規
    之行為。據經濟部礦務局（下稱礦務局）之統計資料顯示，
    94年度國內砂石消費量約6,876 萬立方公尺，其中河川砂石
    （含花蓮砂石及各地緊急疏浚料源）約3,165 萬立方公尺（
    占46%）、 陸上砂石（含山坡地及營建剩餘土石方- 即棄土
    ）約2,254 萬立方公尺（占33%）以 及從中國進口砂石（砂
    占9 成）數量約1,455 萬立方公尺（占21%）。 可推知國內
    每日所需砂石數量約在18.8萬立方公尺左右，而國內每月底
    庫存量均保持在700 至900 萬立方公尺左右，依此可算得市
    場上合理之庫存數量約在45日左右。存量若超過1 倍之合理
    水準- 約3 個月，即屬惡意囤積行為，並有違交易常規。另
    為確保砂石供應無虞而進行超額庫存，若無法保證反映於售
    價上，將徒增庫存成本，厥為經營者所不為，是以依正常合
    理之經營狀況而言，超額儲存之目的端在哄抬價格，並以哄
    抬後之價差填補之前堆積庫存砂石之堆置成本，其惡意囤積
    行為在供需失調或供給嚴重不足期間，將助長預期物價上漲
    心理，造成市場供給緊絀及價格哄抬現象致危及交易秩序。
    原告於95年5 月自承當時砂石庫存量約20餘萬立方公尺，每
    月銷售砂石數量達6 萬立方公尺，兩相對照，原告確有實際
    庫存量超過正常合理庫存量之情形。原告並於95年4 月17日
    開始通知客戶自同年5 月1 日起砂每立方公尺單價由450 元
    調漲為550 元，且稱係因油價上漲，運費成本增加之緣故。
    惟查，中國石油股份有限公司係於同年4 月18日晚間宣布19
    日調漲油價，台塑石化股份有限公司係於4 月19日下午始跟
    進調漲油價，原告卻於4 月17日即通知客戶自5 月1 日漲價
    ，且配合5 月1 日調漲價格之時機，一併改變收款方式為現
    金或匯款，不再接受開票方式支付貨款；加以原告自承5月1
    日至10日之砂石出貨量僅4 月份同時期之一半，出貨量大幅
    減少，且5 月份以來並無新進客戶等，顯有趁中國公告自5
    月1 日起限制天然砂出口，預期國內料源將短缺之際，以減
    少出貨量及改變收款方式哄抬價格，而獲取不當利益之情事
    ，原告惡意囤積砂石及哄抬砂石售價等事實已臻明確。
(四)原告以第三河川局對其提起刑事附帶民事賠償訴訟書狀中所
    主張之砂石市場價格，而認定市價為每立方公尺430 元云云
    。惟砂石價格之漲跌，平時應由市場機制決定，法院或主管
    機關於原告及其他業者先前因91年間盜濫採砂石之民事損害
    賠償責任一案中，認定砂石價格基準為每立方公尺若干元，
    係91年間基於案關地點所推論出之售價，不必然拘束其他地
    區及其後之售價決定。因此，上開訴狀所請求之91年間砂石
    價格，距今已有4 年，4 年至今砂石價格不致一成不變，原
    告顯然係為合理化其不當調漲砂石售價違法行為，而有誤導
    判斷之嫌。
(五)原告所提出之航照圖解析度甚低，無法清楚判明原告於圖上
    所指為何物，是否真為砂石堆置場所，即使上開圖片為真，
    圖上所指處亦為原告堆置之砂石，惟其數量多少，原告亦未
    提供一初步判斷之方法。又攝影之日期為88年間，縱使上開
    堆置之砂石數量相當大，惟是否之後每年皆如此超量儲量，
    原告說詞顯難自圓。
(六)原告繳納該和解金之收據日期為94年12月16日，其距原告遭
    被告查獲哄抬砂石價格行為已有相當時日，何以原告遲至將
    近半年後，於中國公告禁止出口天然砂之同時，始欲反應該
    項成本而調漲砂石售價？其不合情理，更可證明原告所訴均
    係事後編造之詞。
(七)據原告之下游預拌混凝土事業提供之資料顯示，原告之砂石
    售價於95年3 月間已有上漲，平均每立方公尺已達410 元，
    95年4 月起已達455 元，並通知自95年5 月起調漲至525 元
    （砂550 元、石500 元）。倘原告調漲砂石售價係因其成本
    上漲拉引所致，理應一次反映漲足，原告分次調漲，並以減
    少出貨量及改變收款方式哄抬價格，顯有利用砂石供需緊急
    之市場預期心理，以達哄抬砂石售價之目的。
　　理  由
壹、本件被告代表人於訴訟繫屬中由黃宗樂變更為湯金全，並已
    具狀聲明承受訴訟，合先明。
貳、本件應適用之法條：
一、公平交易法第24條規定：「除本法另有規定者外，事業亦不
    得為其他足以影響交易秩序之欺罔或顯失公平之行為。」
二、公平交易法第41條前段規定：「公平交易委員會對於違反本
    法規定之事業，得限期命其停止、改正其行為或採取必要更
    正措施，並得處新台幣5 萬元以上2 千5 百萬元以下罰鍰。
    」
參、本院之判斷：
一、本件市場供需情勢確屬緊急，市場機能已經失靈：
（一）按自由市場乃指供應、需求之平衡狀態，若供應並未不足
      ，價格卻大漲，顯可疑有人為操作，即難謂「市場機能並
      未失靈」，非必以「市場買不到貨」、「賣方拒絕出售」
      為判斷市場機能失靈與否之標準，蓋業者囤積貨物之目的
      在於以「高於市價」之價格出售，賣方係拒絕以一般價格
      出售，並非高價亦拒絕出售，市場亦非真的買不到貨，而
      是高價才買得到，所謂「市場買不到貨」、「賣方拒絕出
      售」云云，並非市場機能失靈與否之特徵，合先敘明。
（二）查一般已金融化之商品，因資訊揭露程度較高，商品替代
      性強，加速流動性或週轉率高，且市場已經全球化，價格
      訊息傳遞快，市場價格可充分反映市場供需情況，個別業
      者影響市場之能力或力量相當有限，其若任意抬高價格，
      可能因競爭力不足，反遭市場淘汰，固不易達於「市場機
      能失靈」之狀態。但若屬封閉性、區隔性或具資源侷限性
      之商品市場，因個別業者對市場之影響力增大，是否已達
      市場功能失靈之程度，應就封閉性市場與民生經濟之影響
      ，而為個案觀察。
（三）查砂石為笨重性商品，運費成本往往高於本身之價格，不
      利於自由競爭，砂石採取業者多密集設於河川沿岸或交通
      運輸便利之處，其市場範圍有其區隔、地域性，且因砂石
      產量、供應受限於河川、兩岸政策，其供給者、供應量均
      具有其侷限性，砂石市場顯可認定為封閉性之市場，砂石
      價格之操控，遠較一般已金融化之商品為易。鑑於聯合行
      為主觀之犯意查証不易，且砂石原料係預拌混凝土之主要
      原料（約占5 至7 成），並無替代品，為營造工程建設不
      可或缺之原材料，砂石原料客觀上一致性之飆漲極可能導
      致公共工程停擺，危及下游市場及公共利益，對民生影響
      極大，故就砂石價格是否因「市場失靈」而達「供需情勢
      緊急」之情形，自應就個案觀察而為較寬鬆之解釋。本件
      據礦務局調查統計資料顯示，94年度國內砂石消費量約
      6,800萬立方公尺，其中1、河川砂石（含花蓮砂石及各地
      緊急疏浚料源）約3,165萬立方公尺（占46%）；2、陸上
      砂石（含山坡地及營建剩餘土石方-即棄土）約2,254萬立
      方公尺（占33%）；3、從大陸地區進口砂石（砂占9成）
      數量約1,455萬立方公尺（占21%），大陸地區於95年4 月
      雖公告自同年5月1日起禁止天然砂出口，但嗣暫停實施，
      實際上並未禁止出口，國內砂石市場從總供需角度觀察，
      供給量並非不足，但砂石價格卻飆漲，顯見砂石之價格並
      未非反應「市場供給量不足」之情勢，而係有人為操作，
      此種價格操作行為已導致砂石之市場價格機能失靈及供需
      情勢之緊急。
二、原告確有囤積砂石之行為：
（一）按事業在產銷管理上，維持合理存貨數量，以配合顧客之
      需要與預防缺貨發生，固為經營上所必須採取之作為；惟
      若在總供應量並未不足之情形下，業者之砂石存量若超過
      一定之合理水準，即難謂非以囤積作為哄抬價格之手段。
（二）據礦務局前揭調查統計資料顯示，94年度國內砂石消費量
      約6,800 萬立方公尺，可推知國內每日所需砂石數量約在
      18.8萬立方公尺左右，然依礦務局95年3 月之各縣市砂石
      庫存數量統計資料顯示，國內截至95年3 月底之庫存量，
      北部地區有74萬立方公尺、中部地區有347 萬立方公尺、
      南部地區有250 萬立方公尺、東部地區則有156 萬立方公
      尺，總計全國尚有約828 萬立方公尺之庫存量，以長期砂
      石庫存動態資料顯示，國內之砂石庫存量每月底均約保持
      在700 萬至900 萬立方公尺間，除以國內每日所需數量18
      .8萬立方公尺，即為市場上合理之動態庫存數量－即庫存
      約45日左右，存量若超過1 倍之合理水準－約3 個月，即
      屬囤積行為。蓋超額庫存徒增成本，為現代經營者所不為
      ，若以依正常合理之經營狀況而言，超額儲存之目的端在
      哄抬價格，並以哄抬後之價差填補之前堆積庫存砂石之堆
      置成本。本件依原告現場經理邱創華95年5 月10日陳述紀
      錄自承原告當時砂石庫存量約20餘萬立方公尺，每月銷售
      砂石數量達6 萬立方公尺，原告確有實際庫存量超過正常
      合理庫存量之情形。至原告所提出之航照圖解析度甚低，
      無法清楚判明原告於圖上所指為何物，是否真為砂石堆置
      場所，即使上開圖片為真，圖上所指處亦為原告堆置之砂
      石，惟其數量多少，無從判明。又攝影之日期為88年間，
      縱使上開堆置之砂石數量相當大，惟是否之後每年皆如此
      超量儲量，亦難肯認，原告主張伊一直都有大量庫存云云
      ，與經營常情不同，不足採信。
三、原告確有哄抬價格及違反公平交易法第24條規定之行為：
（一）據原告之下游預拌混凝土事業提供之資料顯示，原告之砂
      石售價於95年3 月間已有上漲，平均每立方公尺已達410
      元，95 年4月起已達455 元，並通知自95年5 月起調漲至
      525 元（砂550 元、石500 元），而據原告現場經理邱創
      華95年5 月10日陳述紀錄，自承目前砂石庫存量約20餘萬
      立方公尺，於95年4 月17日開始通知客戶自同年5 月1 日
      起砂每立方公尺單價由450 元調漲為550 元，碎石每立方
      公尺單價由430 元調漲為500 元，並改變收款方式為現金
      或匯款。95年5 月1 日至10日之砂石出貨量僅4 月份同時
      期之一半，出貨量大幅減少，而5月 份以來並無新進客戶
      等語，惟查中國石油股份有限公司係於95年4 月18日晚間
      宣布19日調漲油價，台塑石化股份有限公司係於19日下午
      始跟進調漲油價，原告卻於4 月17日即通知客戶自5 月1
      日漲價及改變收款方式，然其95 年5月1 日至10日之砂石
      出貨量僅4 月份同時期之一半，出貨量大幅減少，且5 月
      份以來並無新進客戶，顯有囤積砂石哄抬價格情事。
（二）原告雖主張第三河川局對其提起刑事附帶民事賠償訴訟書
      狀中所主張之砂石市場價格為每立方公尺430 元云云，惟
      砂石價格之漲跌，平時應由市場機制決定，法院或主管機
      關於原告及其他業者先前因91年間盜濫採砂石之民事損害
      賠償責任一案中，所認定之砂石價格距今已有4 年，該判
      決自難為本次原告所囤積砂石價格之標準。又原告因盜採
      而來之砂石，縱有盜採成本及和解金，但該盜採成本及和
      解金係原告負責人違法行為所付之代價，本應由原告自行
      吸收，不能轉嫁予消費者負擔，自不得算入庫存砂石之成
      本之內，更不能以此做為調高砂石價格之理由。且依據南
      投縣砂石公會理事長石朝上陳稱，集集一帶擁有庫存砂石
      之加工在95年1 至4 月期間，陳有蘭溪一帶新增釋放之砂
      石料源數量高達300 萬立方公尺，料源並無匱乏之虞，原
      告95年4 月有充裕庫存、成本亦未大增，其提高砂石售價
      ，並無正當之理由，顯係在市場價格失靈之際，以庫存砂
      石料源，作為哄抬售價之手段，嚴重影響市場交易秩序，
      原告有違反公平交易法第24條規定甚明。
四、查砂石乃攸關民生之重要物資，其供應之充分與否，影響公
    共建設及住宅興建之進行，對整體國家經濟發展影響至鉅，
    對業者囤積砂石哄抬價格之行為，本應從重處罰，本件原告
    囤積之砂石高達20萬立方公尺，被告審酌原告違法行為之動
    機、目的及預期之不當利益、違法行為對交易秩序之危害程
    度及持續期間等情狀，依公平交易法第41條前段規定，命原
    告立即停止上開違法行為，並處以罰鍰550 萬元，並無違誤
    ，亦未違反比例原則，訴願決定予以維持，亦稱正確。原告
    徒執前詞，訴請撤銷，為無理由，應予駁回。
肆、兩造其餘攻擊防禦方法均與本件判決結果不生影響，故不逐
    一論述，併此敘明。
據上論結，本件原告之訴為無理由，爰依行政訴訟法第98條第1
項前段，判決如主文。
中　　華　　民　　國　　96　　年　　10　　月　　24　　日
                  第二庭審判長法  官  徐瑞晃
                              法  官  蕭惠芳
                              法  官　畢乃俊
上為正本係照原本作成。
如不服本判決，應於送達後20日內，向本院提出上訴狀並表明上
訴理由，如於本判決宣示後送達前提起上訴者，應於判決送達後
20日內補提上訴理由書（須按他造人數附繕本）。
中　　華　　民　　國　　96　　年　　10 　月　　24　　日
                              書記官  簡信滇
